【裁判字號】    94,上易,343
【裁判日期】    950523
【裁判案由】    損害賠償
【裁判全文】
臺灣高等法院臺中分院民事判決         94年度上易字第343號
上  訴  人  乙○○
被  上訴人  甲○○
上列當事人間請求損害賠償事件，上訴人對於民國94年07月22日
臺灣苗栗地方法院89年度訴字第37號第一審判決提起上訴，本院
於95年05月16日言詞辯論終結，茲判決如下：
    主  文
上訴駁回。
第二審訴訟費用由上訴人負擔。
    事  實
一、上訴人聲明求為判決：(一)原判決不利於上訴人部分廢棄。(二)
    上開廢棄部分，被上訴人在第一審之訴駁回。(三)第一、二審
    訴訟費用由被上訴人負擔。其陳述除與原判決記載相同者予
    以引用之外，另補稱：
  (一)按刑事訴訟法第500 條本文規定：「附帶民事訴訟之判決，
    應以刑事訴訟判決所認定之事實為據。但本於捨棄而為判決
    者，不在此限」。查本件係刑事附帶民事訴訟之事件，上訴
    人對本院91年度上更(一)字第234 號刑事判決不服，已向最高
    法院提起上訴，有上訴書狀及回執為證。至今該案件第三審
    尚未判決，上開本院91年度上更(一)字第234 號判決所認定事
    實尚未確定，原審以該刑事判決所認定之事實為依據，自屬
    違背法令。
  (二)本院91年度上更(一)字第234 號刑事判決認定：上訴人與被上
    訴人甲○○間曾係男女朋友關係，曾因買賣股票，迭有金錢
    往來，嗣因買賣股票虧損，被上訴人甲○○心有未甘，於民
    國（下同）85年03月05日前往苗栗縣玫瑰三村附近找上訴人
    處理，上訴人乃於同日，開車偕同被上訴人甲○○至苗栗縣
    苗栗市○○里○○鄰○○路120 號居所前，將上訴人所有之富
    邦商業銀行普通股股票10紙於背面用印後，交付予被上訴人
    甲○○作為補償之用，上訴人明知該股票並未失竊，竟意圖
    使被上訴人甲○○受刑事處分，於87年03月21日，虛構被上
    訴人甲○○於85年03月間，在苗栗縣苗栗市玉清宮前，利用
    上訴人酒醉之際，竊取上訴人置於車內之上開股票等事實，
    向臺灣苗栗地方法院檢察署檢察官誣告被上訴人甲○○涉犯
    竊盜罪嫌。此判決與事實不符，顯然適用法則不當。
  (三)查被上訴人甲○○於86年向台灣苗栗地方法院起訴請求清償
    債務，主張上訴人欠伊新台幣（下同）150 萬元，其理由為
    ：「被告借款共計150萬元，原告分4次借予被告。第一筆20
    萬元，於82年10月、11月間，原告在日本，委託原告之父至
    郵局，將原告所有20萬元匯款至宜蘭林國順帳戶內，再轉交
    被告。第二筆50萬元，於83年03月24日，原告由華僑商業銀
    行，匯款至被告設於新竹企業銀行苗栗分行00000000000 號
    帳戶內。第三筆70萬元，於83年09月間，原告將存於華僑商
    業銀行中山分行之定期存款解約，提領現金69萬元，連同原
    告身上一萬元現金，湊足70萬元，與被告一起至臺北市○○
    ○路某郵局，將其中69萬元存入被告設於該郵局之帳戶內，
    另一萬元則交給被告使用。第四筆10萬元，於84年09月間，
    被告向原告佯稱其堂妹詹瑞惠要結婚，需送禮金10萬元，原
    告不疑有詐，乃在苗栗火車站直接以10萬元現金交付給被告
    」。有台灣苗栗地方法院86年度訴字第308號民事判決書為
    證，經該院審理後，認定被上訴人甲○○僅交付上訴人139
    萬元，其餘無證據予以駁回。由上開民事判決得知，設若上
    訴人主動交付系爭富邦銀行股票10紙予以被上訴人甲○○作
    為補償，被上訴人甲○○在該起訴請求返還150萬元債務事
    件為何隻字未提及扣除系爭富邦銀行股票10紙價值後，上訴
    人尚欠多少錢未清償？反以持有系爭股票作為伊有借錢給上
    訴人之證據，由此可知上訴人並無將系爭股票給予被上訴人
    甲○○以為補償，否則被上訴人甲○○起訴時怎未扣除該10
    紙股票價值？顯然違反經驗法則。
  (四)本院91年度上更(一)字第234號刑事判決對於甲○○上述反常
    行為未予審酌，竟予認定上訴人有主動交付系爭股票10紙給
    甲○○，粗率而適用法則不當。原審判決未就此詳查，即予
    認定上訴人有誣告嫌疑，上訴人難以甘服。設若甲○○於85
    年03月有受交付系爭股票10紙，迄今已05年09個月時間，甲
    ○○怎未請求上訴人過戶該系爭股票至伊名下？而依甲○○
    供述：上訴人係主動交付予伊系爭股票10紙給予作為補償之
    用。且依91年度上更(一)字第234號刑事判決認定，上訴人若
    未要過戶怎會在股票背面蓋上訴人之印章。設若如此，上訴
    人在系爭股票背面用印係為過戶之用，且主動交給甲○○，
    試問甲○○不是起訴要上訴人清償150萬元債務嗎？甲○○
    為何至今不請求系爭股票過戶呢？這對其損失不無小補呀！
    由此可知甲○○所供上訴人主動交付系爭股票10紙補償伊損
    失乙節，顯與常情有違，根本不足採信。上述91年度上更(一)
    字第234號刑事判決及原審對於前開甲○○違反經驗法則有
    悖常情之行為不予審酌，並與最高法院26年諭字第08號判例
    要旨相違，故原判決有判決違背法令及適用法則不當。
  (五)又上訴人與甲○○本為男女朋友，系爭股票10紙不見了，上
    訴人在無確切證據之下，豈可報案失竊，上訴人若報案失竊
    豈非成為誣告乎？上訴人考量與甲○○關係在無證據之下僅
    能沈默不作聲，此並無違反常理之處，嗣甲○○向台灣苗栗
    地方法院起訴請求清償借款事件審理中，甲○○拿出系爭股
    票10紙作為兩人之間有金錢借貸關係之證據時，上訴人才確
    知股票為甲○○所拿而有確實證據為證，才向台灣苗栗地方
    法院檢察署狀告甲○○竊盜系爭股票10紙。再者，上訴人在
    80年購得系爭股票，至85年3月為甲○○竊取，已有5年餘時
    間，至台灣苗栗地方法院88年11月30日（88年度訴字第 370
    號）當庭勘驗止，已有7、8年時日，系爭股票均完好，顯然
    上訴人持有系爭股票五年餘時間，對股票之保管十分細緻，
    雖然放置車上或家裡拿上拿下亦同，都裝在袋裡不會直接曝
    曬，上訴人保管亦如此，所以91年度上更(一)字第234 號刑事
    判決以系爭股票之乾淨而認定不會放在車上，作為甲○○不
    會竊取之論點，顯然與常理相違。
二、被上訴人聲明求為判決：(一)上訴駁回。(二)第二審訴訟費用由
    上訴人負擔。其陳述除與原判決及前審判決記載相同者予以
    引用之外，另補稱：
  (一)按「刑事庭移送民事庭之附帶民事訴訟，僅移送前之訴訟行
    為準用關於刑事訴訟之規定，若移送後之訴訟程序，則應適
    用民事訴訟法。且刑事附帶民事訴訟之裁判，亦不受刑事訴
    訟判決之拘束，迭據最高法院著有判例可參。本件上訴人所
    犯誣告罪業經一、二審法院調查綦詳，並經最高法院刑事判
    決駁回上訴已告確定，犯行明確，有最高法院94年台上字第
    5151號刑事判決可稽。上訴人對事實認定部分，猶執陳詞抗
    辯，實不足採，應請駁回其上訴。
  (二)上訴人並不否認被上訴人確有交付現金150萬元予上訴人之
    事實，基於對價關係，而有交付股票之原因，是上訴人交付
    股票予被上訴人並無任何不合理之處。況系爭股票背面蓋有
    上訴人印章，上訴人既有進出股市，對操作股票為有經驗之
    人，依經驗法則，股票背面蓋章即表彰轉讓之意思，上訴人
    既於股票背面蓋章顯然即有轉讓之表示，否則不會在股票背
    面蓋印章，足徵被上訴人持有系爭股票，確因上訴人之「轉
    讓」而取得無訛。
    理  由
一、被上訴人主張：上訴人與伊曾為男女朋友關係，伊於83、84
    年間借貸150萬 元予上訴人，當伊向上訴人要求清償時，上
    訴人稱其什麼都沒有，只有富邦商業銀行股票10張，要就拿
    ，不要就拉倒等語，並於85年3月5日，將該10張股票交伊作
    為補償之用。上訴人明知上開富邦商業銀行股票10張並未失
    竊，竟意圖使伊受刑事處分，於87年03月21日，虛構伊於85
    年03月間，在苗栗縣苗栗市玉清宮前，利用其酒醉之際，竊
    取其置於車內之上開股票等事實，向臺灣苗栗地方法院檢察
    署檢察官誣告伊涉犯竊盜罪嫌，雖經檢察官以87年度偵字第
    1269號不起訴處分確定，但已侵害伊之名譽，乃依侵權行為
    之法律關係，訴請判命上訴人應給付伊150 萬元，並陳明願
    供擔保請准宣告假執行（原審判命上訴人給付30萬元，及自
    88年12月09日起至清償日止，按週年利率百分之五計算之法
    定遲延利息，而駁回被上訴人其餘之訴，被上訴人就其所受
    敗訴判決部分，未據聲明不服）。
二、上訴人則以：伊向檢察官所提告訴均屬真實，被上訴人曾於
    86年向原審法院起訴請求清償債務，主張伊欠其150萬元，
    有該院86年度訴字第308號民事判決為證，該案經審理後，
    認定被上訴人僅交伊139萬元，其餘無證據予以駁回。由上
    開民事判決得知，設若伊有主動交付系爭富邦銀行股票10紙
    予被上訴人作為補償，被上訴人在該案起訴請求返還150萬
    元債務時，為何隻字未提伊有交付系爭富邦銀行股票10紙補
    償之事？由此可知伊並無將系爭股票給予被上訴人以為補償
    ，否則被上訴人起訴時怎未扣除該10紙股票價值？又設若伊
    於85年03月有交付系爭股票10紙予被上訴人，迄今已歷時10
    年，被上訴人怎未請求伊過戶該系爭股票？被上訴人所為顯
    然違反經驗法則。本院91年度上更(一)字第234號刑事判決對
    於被上訴人上述反常行為未予審酌，而適用法則不當。原審
    判決亦未就此詳查，即遽依刑事判決認定伊有誣告嫌疑，而
    為伊不利判決，難以甘服等語，資為抗辯。
三、兩造前述主張及抗辯，對於被上訴人現持有系爭富邦銀行股
    票10紙之事實，均不爭執，復有被上訴人提出之該10張股票
    影本附卷可稽（原審卷第125至134頁）。惟被上訴人主張上
    開富邦銀行股票10張，係伊於83、84年間借貸150 萬元予上
    訴人，當伊向上訴人要求清償時，上訴人於85年3月5日，將
    該10張股票交伊作為補償之用等語。而上訴人則以該10張股
    票確遭被上訴人偷竊抗辯。孰是孰非，爰分析審酌如下：
  (一)查上訴人前以被上訴人於85年03月間，在苗栗縣苗栗市玉清
    宮前，利用其酒醉之際，竊取其所有放置於車內之上開富邦
    銀行股票10張，而向臺灣苗栗地方法院檢察署檢察官提出告
    訴，指控被上訴人涉犯竊盜罪嫌，該案業經檢察官以87年度
    偵字第1269號偵查終結，予以不起訴處分確定；上訴人此舉
    乃意圖使被上訴人受刑事處分，虛構上開事實而誣告，經被
    上訴人訴請臺灣苗栗地方法院檢察署檢察官以88年度偵字第
    1548號提起公訴，原審法院以88年度訴字第370號審理後依
    誣告罪判處有期徒刑六月，上訴人不服提起上訴，本院以89
    年度上訴字第491號判決駁回上訴，嗣經最高法院以91年度
    台上字第4288號撤銷發回，本院91年度上更(一)字第234號刑
    事更審判決，仍維持原審有罪判決，將上訴人之上訴予以駁
    回，最高法院並於94年09月15日以94台上字第5151號判決駁
    回上訴人之上訴而告定讞，上訴人且經檢察官發監執行完畢
    。有調閱之上開刑事案卷可稽，並為上訴人所不爭執。
  (二)上訴人在前揭刑事案件偵查中陳稱：伊並未向被上訴人借錢
    ，錢是有收，那是一起投資股票的錢，股票是放在車上遺失
    的，並沒有交給被上訴人，到86年才知道股票被被上訴人拿
    走，85年2月間，甲○○要看股票，伊才放在車上，看完後
    就一直放在車上，該股票尚未上市，不能流通，所以沒有去
    注意該股票，股票買回來後，伊就蓋章：：：甲○○告伊詐
    欺案，到車上找才發現不見云云；嗣於原審法院刑事庭審理
    時則謂：伊的股票不是經年累月放在車上，是放在家裡，因
    被上訴人要看股票，伊才放在車上，被上訴人看完之後，沒
    注意有沒有歸還，是到被上訴人提出清償債務案件，說伊欠
    她錢，股票在她手上，才知道股票不見了：：：股票是被上
    訴人自己拿走的，不知道被上訴人何時拿走云云；復於本院
    刑事庭又以：伊與被上訴人無債權債務關係，只有被上訴人
    有於85年間，要伊幫忙買賣股票，前後交付伊139 萬元，伊
    幫她買的都是上市股票，以前在民事案件時已庭呈過，因為
    當時股市不佳，所以都已虧空了，系爭富邦銀行股票10張，
    是於80年左右，股票未上市時，伊自行出資買的，買了以後
    一直在伊持有中，沒有委託他人保管過，伊將股票有時放在
    車上，有時放在家中，伊都用牛皮紙袋裝著，系爭股票沒有
    買賣過，是因為有朋友要看，伊隨時放在車上，但有時也會
    放在家中，且如果沒有人要看的時候，伊都會放在家裡，被
    上訴人沒有要求看過系爭股票，伊放在車上時是放在後座喇
    叭附近放雜物之處，伊是被上訴人對伊提出民事債務糾紛時
    ，有提出系爭股票10張原本，才發現股票不見，才對被上訴
    人提出告訴：：：最後一次看到系爭股票至民事庭開庭之時
    間相距多久，伊已忘記了，大約相距幾個月之久，伊印象是
    86年間還看過，伊在民事庭開庭前伊有找過，但找不到，伊
    找不到後就慢慢想，伊沒有去報案，也沒有去辦掛失或向任
    何人提過，伊就慢慢找，且因為系爭股票尚未上市無法辦理
    交易：：：系爭股票伊買回來沒多久就蓋章了，沒有人看見
    伊蓋章，伊的習慣買回來就會蓋章：：：伊本來有將系爭股
    票放在車上，她本來要看股票，但只看到裝股票的牛皮袋，
    實際上沒有拿出來看，她可能是要看股票長成什麼樣子，但
    她沒有拿出來看云云。細酌上訴人前揭歷次供述可知，上訴
    人對於被上訴人究竟有無要求看系爭富邦銀行股票，先於偵
    查中及原審法院刑事庭審理時供稱「有」，及至上訴本院時
    ，又改稱「沒有」，前後供述不一致，且上訴人既稱被上訴
    人想看股票長什麼樣子，卻又謂被上訴人沒有拿出來看，又
    上訴人既稱其上揭股票於交付予被上訴人觀看後，曾經找過
    但找不到，卻沒有報案遺失或掛失止付，且該系爭股票有記
    名「股東乙○○」，並編號，可資識別其為上訴人之股票，
    則上訴人若無轉讓該系爭股票交予被上訴人，又何以會在股
    票上加蓋印章，亦有悖常情。
  (三)承上說明，被上訴人主張上開富邦銀行股票10張，係其借貸
    150萬元予上訴人，當其向上訴人要求清償時，上訴人將該
    10張股票交其作為補償，其要求上訴人蓋章後收受該10張股
    票等語，堪認與事實相符。上訴人辯以系爭10張股票確遭被
    上訴人偷竊，不足遽採。是其明知系爭10張股票已交予被上
    訴人，作為其向被上訴人借貸款項之補償，竟虛構被上訴人
    利用其酒醉之際偷竊取得，而誣告被上訴人犯竊盜罪無誤。
    從而被上訴人以其名譽因此受侵害，本於侵權行為之法律關
    係，提起本件刑事附帶民事訴訟請求損害賠償，自屬有據，
    應予准許。
四、按不法侵害他人之名譽，被害人雖非財產上之損害，亦得請
    求賠償相當之金額，民法第195條第1項定有明文。而名譽為
    個人在社會上享有一般人對其品德、聲望或信譽等所加之評
    價，屬於個人在社會上所受之價值判斷，因此名譽有無受損
    害，應以社會上對其評價是否貶損為斷。最高法院90年臺上
    字第66號判例亦認：「民法上名譽權之侵害非即與刑法之誹
    謗罪相同，名譽有無受損害，應以社會上對個人評價是否貶
    損作為判斷之依據，苟其行為足以使他人在社會上之評價受
    到貶損，不論其為故意或過失，均可構成侵權行為，其行為
    不以廣佈於社會為必要，僅使第三人知悉其事，亦足當之」
    。本件被上訴人係日本杏林大學畢業，擔任教職及日商翻譯
    工作，被上訴人主張伊遭上訴人誣告犯竊盜罪，法院在傳票
    上都寫竊盜兩個字，對其名譽傷害很大，將使其在社會上之
    個人評價遭到貶損，而求償150萬元。上訴人是聯合工專機
    械工程科畢業，現待業中。原審斟酌兩造之身分、地位等情
    狀，判命上訴人給付30萬元，及自88年12月09日起至清償日
    止，按週年利率百分之五計算之法定遲延利息，併為准免假
    執行之宣告，而駁回被上訴人其餘之訴，洵無不合。上訴意
    旨就其所受不利判決部分指摘原判決不當，求予廢棄改判，
    為無理由，其上訴應予駁回。
五、兩造其餘攻擊防禦方法，經本院斟酌後，認為均不足以影響
    本件判決結果，爰不一一論列，併此敘明。
六、據上論結，本件上訴為無理由，依民事訴訟法第449條第1項
    、第78條，判決如主文。
中    華    民    國    95    年    5    月    23     日
                      民事民五庭審判長法  官  陳滿賢
                                      法  官  邱森樟
                                      法  官  古金男
以上正本係照原本作成。
不得上訴。
                                      書記官  詹錫朋
中    華    民    國    95    年    5     月    25    日
                                                      Ｈ


司法院資訊處製作；財團法人民間司法改革基金會備份。
